【裁判字號】    99,簡,329
【裁判日期】    991118
【裁判案由】    空氣污染防制法
【裁判全文】
臺北高等行政法院判決
                                       99年度簡字第329號
原      告  周虔倫
被      告  臺北市政府環境保護局
代  表  人  倪世標（局長）住同上

上列當事人間空氣污染防制法事件，原告不服臺北市政府中華民
國99年5 月13日府訴字第09901141200 號訴願決定，提起行政訴
訟，本院判決如下：
    主      文
原告之訴駁回。
訴訟費用由原告負擔。
    事實及理由
一、程序說明：
    本件因屬不服行政機關所為罰鍰處分而涉訟，其標的之金額
    為新臺幣（下同）2,000 元，係在40萬元以下，依行政訴訟
    法第229 條第1 項第2 款規定，應適用簡易程序，本院並依
    同法第233 條第1 項規定，不經言詞辯論，逕行裁判。
二、事實概要：
    原告所有車牌號碼BCQ-355 重型機車（出廠年月：西元2000
    年1 月；發照年月：西元2001年2 月；下稱系爭機車），車
    籍地在臺北市，經被告於行政院環境保護署（下稱環保署）
    機車檢驗紀錄資料查得於使用滿3 年後，逾期未實施96年度
    排氣定期檢驗，被告所屬衛生稽查大隊乃以民國（下同）96
    年11月9 日北市環稽巡二字第0960004837號限期定期檢驗通
    知書，通知原告於96年11月26日前至環保主管機關委託之機
    車定期檢驗站完成系爭機車之定期檢驗。該通知書於96年11
    月12日送達，惟原告仍未於期限內完成系爭機車之定期檢驗
    ，被告遂依空氣污染防制法第40條規定，以96年12月28日D0
    000000號臺北市政府環境保護局交通工具違反空氣污染防制
    法案件通知書告發。嗣依同法第67條第1 項規定，以97年1
    月2 日機字第A00000000 號裁處書（下稱原處分），處原告
    2,000 元罰鍰。原告不服，提起訴願，遭決定駁回後，遂提
    起本件行政訴訟。
三、原告主張略以：
    原告於95年5 月10日因左側腦幹中風致右半身偏癱，此有財
    團法人恩主公醫院乙種診斷證明書附於訴願卷可稽。按法不
    外情理，原告生病非己所願，因生病故無法辦理機車排氣定
    期檢驗亦非有意不遵法令，為此，提起本件訴訟，並聲明求
    為判決：訴願決定及原處分均撤銷。
四、被告則以：
    (一)依空氣污染防制法第40條第1 項、第2 項及環保署93年10
      月4 日環署空字第0930071835號公告規定，凡於實施排放
      空氣污染物定期檢驗區域內設籍且使用滿3 年以上之機器
      腳踏車所有人應於每年行車執照原發照月份至次月份間實
      施排放空氣污染物定期檢驗1 次。查原告所有之機車車籍
      地在臺北市，該車行車執照原發照月份為89年2 月，本應
      於96年2 至3 月間實施96年度定期檢驗，復未依被告所屬
      衛生稽查大隊所訂期限（96年11月26日前）補行檢驗，依
      法告發處分，並無違誤。
    (二)原告主張因中風難以辦理機車定期檢驗乙節，按使用中之
      車輛所有人應於每年行車執照原發照月份至次月份間實施
      排氣定檢，否則即違反前開之作為義務，且是否為「使用
      中」之車輛，應以形式認定為原則，只要車籍仍在，在尚
      未辦妥車籍註銷或報廢等異動登記前，即屬使用中之車輛
      ，此徵諸前揭環保署91年6 月5 日環署空字第0910034254
      號函釋意旨甚明，因該車並未依規定向公路監理機關辦理
      車籍註銷或報廢登記，是屬使用中車輛，自應依法每年定
      期檢驗1 次，始為合法；況被告所屬衛生稽查大隊於處罰
      原告前，另以前揭檢驗通知書通知原告，所有之機車應於
      96年11月26日前至環保主管機關委託之機車排氣檢驗站接
      受檢驗，該通知書按原告之戶籍地址（臺北市○○區○○
      路○ 段○○巷12號6 樓）合法送達，惟原告未於前述日期完
      成檢驗，自應受罰，又前揭限期檢驗通知書已載明：「…
      …說明……五若其他因素無法檢驗或未能於通知期限前完
      成檢驗欲辦理展延者，請將證明文件傳真或郵寄至本大隊
      …。」是原告若因生病致無法依限完成定期檢驗，得向被
      告所屬衛生稽查大隊辦理展延檢驗期限，惟原告既未依限
      實施機車排氣定期檢驗，復未辦理檢驗期限之展延，尚難
      冀邀免責，原告主張，不足憑採。
    (三)本案依違規情節認定，從而依首揭法條規定，處以原告法
      定最低額2,000 元罰鍰，用促踐行改善並無不合，綜上論
      述，原處分及訴願決定並無違誤等語，資為抗辯。並聲明
      求為判決駁回原告之訴。
五、本院之判斷：
    (一)按「本法專用名詞定義如下：……三、汽車：指在道路上
      不依軌道或電力架設，而以原動機行駛之車輛。」、「使
      用中之汽車應實施排放空氣污染物定期檢驗，檢驗不符合
      第34條排放標準之車輛，應於1 個月內修復並申請複驗，
      未實施定期檢驗或複驗仍不合格者，得禁止其換發行車執
      照。」、「前項檢驗實施之對象、區域、頻率及期限，由
      中央主管機關訂定公告。」、「未依第40條規定實施排放
      空氣污染物定期檢驗者，處汽車所有人新臺幣1 千5 百元
      以上1 萬5 千元以下罰鍰。」、「本法所定之處罰，除另
      有規定外，在中央由行政院環境保護署為之；在直轄市、
      縣（市）由直轄市、縣（市）政府為之。」、「依本法處
      罰鍰者，其額度應依污染程度、特性及危害程度裁處。」
      、「前項裁罰準則，由中央主管機關定之。」空氣污染防
      制法第2 條第3 款、第40條第1 項、第2 項、第67條、第
      73條、第75條第1 項、第2 項分別定有明文。又同法施行
      細則第4 條第3 款規定：「本法第2 條第3 款所定汽車，
      依空氣污染防制所需之分類如下：……三、機器腳踏車。
      」另環保署93年10月4 日環署空字第0930071835號公告略
      以「主旨：公告『使用中機器腳踏車實施排放空氣污染物
      定期檢驗之對象、區域、頻率及期限」。依據：空氣污染
      防制法第47條第2 項。公告事項：一、實施對象：凡於實
      施區域內設籍且使用滿3 年以上之機器腳踏車。二、實施
      區域：臺北市、高雄市、基隆市……等2 直轄市及22縣市
      。三、實施頻率：每年實施排放空氣污染物定期檢驗乙次
      。四、檢驗期限：前述使用中機器腳踏車所有人應每年於
      行車執照原發照月份至次月份間實施檢驗。五、實施日期
      ：自中華民國94年1 月1 日起實施。」；臺北市政府91年
      7 月15日府環一字第09106150300 號公告：「……本府將
      空氣污染防制法有關本府權限事項委任本府環境保護局，
      以該局名義執行，並自91年6 月21日起生效。」
    (二)查原告所有系爭機車車籍地在臺北市，該車行車執照原發
      照月份為89年2 月乙節，有系爭機車車籍資料查詢表在原
      處分卷第4 頁可稽，是系爭機車為環保署上開公告排放空
      氣污染物定期檢驗實施區域內設籍且使用滿3 年以上之機
      器腳踏車，依前揭規定，其所有人即原告應於96年2 月至
      3 月間實施96年度機車排氣定期檢驗；惟系爭機車在規定
      期間未實施96年度定期檢驗，雖經被告所屬衛生稽查大隊
      以96年11月9 日北市環稽巡二字第0960004837號限期定期
      檢驗通知書，通知原告於96年11月26日前至環保主管機關
      委託之機車定期檢驗站完成系爭機車之定期檢驗，原告亦
      未依所定期限補行檢驗等情，為兩造所不爭執，並有上開
      被告衛生稽查大隊限期定期檢驗通知書及其送達回執、系
      爭機車定檢資料查詢表附卷可憑（原處分卷第2 、5 頁）
      。準此，被告以原告所有系爭機車逾期未實施定期檢驗，
      違反空氣污染防制法第40條規定，依同法第67條及交通工
      具違反空氣污染防制法裁罰基準第3 條規定：「汽車所有
      人違反本法第40條規定，其罰鍰額度如下：一、機器腳踏
      車：(一)逾規定期限未實施排放空氣污染物定期檢驗者，處
      新臺幣2 千元。……」，以原處分裁處原告罰鍰2,000 元
      ，於法並無不合。
    (三)原告雖主張其於95年5 月10日因左側腦幹中風致右半身偏
      癱，難以辦理機車定期檢驗，非有意不遵法令云云。惟查
      ，空氣污染防制法立法之目的，係為防止空氣污染，維護
      國民健康、生活環境，以提高生活品質（空氣污染防制法
      第1 條參照）；而法律經公布施行後，人民均有遵守之義
      務，故依空氣污染防制法第40條規定及前揭環保署93年10
      月4 日環署空字第0930071835號公告，凡於實施排放空氣
      污染物定期檢驗區域內設籍且使用滿3 年以上之機車所有
      人，均應於每年行車執照原發照月份至次月份間實施排氣
      定檢，否則即屬違反前開之作為義務，應受法律之處罰，
      且是否為「使用中」之車輛，應以形式認定為原則，亦即
      只要在未辦妥車籍註銷或報廢等異動登記前，均仍屬使用
      中之車輛，應依規定實施定期排氣檢驗，否則即無以達成
      前揭空氣污染防制法之立法目的。本件原告所有系爭車輛
      既未向公路監理機關辦理車籍註銷或報廢登記，自屬使用
      中車輛，依法即應每年定期檢驗1 次，始為合法。況被告
      於作成本件處分前，其所屬衛生稽查大隊以96年11月9 日
      北市環稽巡二字第0960004837號限期定期檢驗通知書，通
      知原告應於96年11月26日前完成系爭機車之定期檢驗，該
      通知書在說明欄第五點已載明：「若其他因素無法檢驗或
      未能於通知期限前完成檢驗欲辦理展延者，請將證明文件
      傳真或郵寄至本大隊，並留下聯絡電話，以利辦理相關事
      宜。」是以，原告若因生病致無法依限完成定期檢驗，得
      向被告所屬衛生稽查大隊辦理展延檢驗期限，亦得委託他
      人代行檢驗或代為辦理展延檢期等事宜，惟原告既未依限
      實施機車排氣定期檢驗，復未向被告辦理檢驗期限之展延
      ，自難僅以其中風乙節而解免其違反空氣污染防制法第40
      條規定之責，故原告上開主張，尚不足採。
六、綜上所述，原告所訴各節，均非可採，被告依據首揭規定為
    原處分並無違誤，訴願決定遞予維持，亦無不合，原告徒執
    前詞，訴請撤銷，為無理由，應予駁回。
七、本件事證已臻明確，兩造其餘攻擊防禦方法均與本件判決結
    果不生影響，故不逐一論述，併此敘明。
八、據上論結，本件原告之訴為無理由，依行政訴訟法第236 條
    、第233 條第1 項、第98條第1 項前段，判決如主文。
中    華    民    國    99    年    11    月    18    日
                    臺北高等行政法院第五庭
                                    法  官  程  怡  怡
上為正本係照原本作成。
本件以訴訟事件所涉及之法律見解具有原則性者為限，始得於本
判決送達後20日內向本院提出上訴狀並表明上訴理由，如已於本
判決宣示後送達前提起上訴者，應於判決送達後20日內補具上訴
理由（均按他造人數附繕本），且經最高行政法院許可後方得上
訴。
中    華    民    國    99    年    11    月    22    日
                                    書記官  張  正  清

司法院資訊處製作；財團法人民間司法改革基金會備份。
